【裁判字號】    89,訴,738
【裁判日期】    900212
【裁判案由】    違反山坡地保育利用條例
【裁判全文】
臺灣基隆地方法院刑事判決                          八十九年度訴字第七三八號
    公  訴  人  臺灣基隆地方法院檢察署檢察官
    被      告  甲○○
右列被告因違反山坡地保育利用條例案件，經檢察官提起公訴（八十九年度偵字第四
四三三號），本院判決如左：
    主  文
甲○○在公有及他人山坡地內，未經同意擅自從事牧地之開發利用，致生水土流失，
處有期徒刑陸月，如易科罰金，以參佰元折算壹日。
    事  實
一、甲○○明知位於基隆市○○區○○街九十六號大同鋁業股份有限公司後方之土地
    ，係屬臺灣省政府於民國（下同）八十五年三月六日以八五府農水字第一二三一
    四號公告為山坡地保育利用條例及水土保持法所稱之山坡地，竟於八十九年七月
    間，未經同意，僱用不知情之工人開挖整地，擅自占用如附圖所示之公有基隆市
    安樂區○○○段內寮小段第四八三之九地號土地面積十平方公尺、同上開小段第
    四八三之一六地號土地面積八平方公尺、同上開小段第四八三之一五（起訴書漏
    載）地號土地面積一百十四平方公尺、同上開小段第四八三之一四地號土地面積
    五十四平方公尺、同上開小段第三○三地號土地面積三十四平方公尺、公有未登
    錄地三十平方公尺及凱特科技有限公司所有同上小段第九地號土地面積五十四平
    方公尺，闢築道路，造成水土流失，以從事牧地之開發利用。
二、案經基隆市政府告發移送台灣基隆地方法院檢察署檢察官偵查起訴。
    理  由
一、右揭事實，業據被告甲○○坦承不諱，且坐落基隆市安樂區○○○段內寮小段第
    四八三之九地號、同上開小段第四八三之一六地號、同上開小段第四八三之一五
    地號、同上開小段第四八三之一四地號、同上開小段第三○三地號土地，係中華
    民國所有，由財政部國有財產局管理，而同上開小段第九地號土地，則係凱特科
    技股份有限公司所有，並均經台灣省政府於八十五年三月六日以八五府農水字第
    一二三一四號公告為山坡地保育利用條例及水土保持法所稱之山坡地等情，有卷
    附之上開地號土地登記簿謄本及八十五年三月六日八五府農水字第一二三一四號
    函可參，且有基隆市政府派員至現場拍攝之相片六幀、台灣基隆地方法院檢察署
    檢察官會同基隆市安樂地政事務所測量員至現場勘驗測量所製作之八十九年九月
    三十日土地複丈成果圖暨相片十四幀在卷為證，復經本院到場勘驗屬實，有八十
    九年十二月二十八日刑事勘驗筆錄附卷可稽；又被告僱用不知情工人開挖整地之
    行為，已致生水土流失乙情，業經本院洽請國立台灣海洋大學河海工程學系教授
    實地勘查鑑定顯示：「目前路面之植生均已移除，道路為黃土路面，因雨滴衝擊
    及水流沖刷，路面已呈現明顯表層沖蝕現象，部分地表亦有沖蝕溝產生，故被告
    所為確已造成水土流失之事實，但因路面窄小狹長，且坡度尚稱平緩，故並無致
    生公共危險之虞。」明確，有國立台灣海洋大學河海工程學系九十年一月二日九
    十海河字第○○一號函在卷可按，事證明確，被告犯行堪以認定。
二、核被告甲○○僱用不知情工人於公有及他人山坡地擅自開發利用，致生水土流失
    之行為，係犯水土保持法第三十二條第一項之罪，且同時違反山坡地保育利用條
    例第三十四條第一項之罪。按山坡地保育利用條例雖曾於八十七年一月七日修正
    公布第二十三至第三十五條等條文，相對於八十三年五月二十七日制定公布之水
    土保持法而言，山坡地保育利用條例係屬新法，然依水土保持法第一條第二項之
    規定：『水土保持，依本法之規定，本法未規定者，適用其他法律之規定』，故
    就水土保持法之立法體制而言，係立於特別法之地位，且適用時排斥其他法條，
    僅水土保持法未規定時，始有其他法律適用之餘地。因此，基於『特別法優於普
    通法』及『新普通法不能變更舊特別法』之法律競合關係，應逕論以水土保持法
    第三十二條第一項之罪，公訴人認被告所犯係山坡地保育利用條例第三十四條第
    一項之罪，尚有未洽，應予變更。被告僱用之不知情工人犯水土保持法第三十二
    條第一項之罪，為該罪之間接正犯。爰審酌被告犯罪之動機、目的、方法、所生
    危害尚屬輕微及犯罪後態度良好等一切情狀，量處如主文所示之刑，並依九十年
    一月十日總統令修正公布之中華民國刑法第四十一條第一項前段及刑法施行法第
    三條之一規定，諭知易科罰金之折算標準。
據上論斷，應依刑事訴訟法第二百九十九條第一項前段、第三百條，水土保持法第三
十二條第一項，刑法第十一條前段、第四十一條第一項前段，刑法施行法第三條之一
，罰金罰鍰提高標準條例第二條，判決如主文。
本案經檢察官黃士元到庭執行職務。
中      華      民      國        九十    年      二  月    十二    日
                              臺灣基隆地方法院刑事第三庭
                                  法      官  林  玉  珮
右正本證明與原本無異。
對於本件判決如有不服，應於收受送達後十日內，向本院提出上訴書狀，上訴於臺灣
高等法院，並按他造當事人之人數附具繕本。
                                  書  記  官  陳  俊  德
中      華      民      國        九十    年      二      月    十四    日
附錄論罪法條：
水土保持法第三十二條第一項：
在公有或私人山坡地或國、公有林區或他人私有林區內未經同意自墾殖、占用或從
事第八條第一項第二款至第五款之開發、經營或使用，致生水土流失或毀損水土保持
之處理與維護設施者，處六月以上五年以下有期徒刑，得併科新臺幣六十萬元以下罰
金。但其情節輕微，顯可憫恕者，得減輕或免除其刑。


司法院資訊處製作；財團法人民間司法改革基金會備份。
